最高法院民事判決　　　　　　　　　　　　　　　九十一年度台上字第二○二○號
　　上　訴　人　台北汽車客運股份有限公司
　　法定代理人　顏惠忠
　　訴訟代理人　盧慶南律師
　　上　訴　人　甲○○
　　被 上訴 人　丁○○
　　　　　　　　丙○○
　　　　　　　　乙○○
　　兼 右三 人
　　法定代理人　戊○○
右當事人間請求損害賠償事件，上訴人對於中華民國八十九年五月九日台灣高等法院
更審判決（八十八年度訴更(一)字第二九號），提起上訴，本院判決如左：
    主  文
原判決關於命上訴人連帶給付被上訴人戊○○喪葬費新台幣十六萬四千三百十一元本
息及該訴訟費用部分廢棄，發回台灣高等法院。
其他上訴駁回。
上訴訴訟費用，關於駁回其他上訴部分，由上訴人負擔。
    理  由
本件被上訴人本於侵權行為之法律關係，請求上訴人台北汽車客運股份有限公司（下
台北客運公司）、甲○○連帶給付損害金，原審為被上訴人勝訴之判決，上訴人台北
客運公司以非基於個人關係抗辯提起之上訴為部分有理由，依民事訴訟法第五十六條
第一項第一款規定，其效力及於未提起上訴之甲○○，爰併列之為上訴人，合先明
。
本件被上訴人主張：上訴人甲○○係上訴人台北客運公司所僱用之司機，於民國八十
六年二月十九日下午五時三十五分許，駕駛車牌號碼ＦＥ｜四九八號營業大客車，沿
台北市○○路○段，由北往南方向行駛，途經同路段一一六號前公車站牌上下客後繼
續行駛時，應注意車前狀況，竟疏於注意，貿然前行，致撞及由東往西橫越道路之行
人秦文玲及其子女丁○○、丙○○，秦文玲因而頭部輾軋破碎變形，當場死亡；丁○
○、丙○○分別受有頭部外傷、頸部外傷、左手第五指掌骨骨折等傷害。因上訴人之
過失行為而造成被上訴人之損失有：（一）被上訴人丁○○部分：醫療費用合計新台
幣（下同）一萬五千三百四十一元。扶養費之損害賠償為五十萬九千四百七十九元。
健康受損害之慰撫金五十萬元，及母喪精神慰撫金七十五萬元。（二）被上訴人丙○
○部分：醫療費用合計一萬九千三百三十二元，扶養費損害賠償及精神慰撫金各為六
十萬一千三百零七元及一百二十五萬元。（三）被上訴人乙○○部分：扶養費損害賠
償及精神慰撫金各為三十五萬九千三百五十二元及七十五萬元。（四）被上訴人戊○
○部分：伊為被害人秦文玲之夫尚有二十二年時間可受被害人秦文玲之扶養，扶養費
損害賠償為一百零二萬零六百元，精神慰撫金一百零五萬元。又被上訴人戊○○為被
害人秦文玲支出喪葬費用合計五十七萬八千三百六十三元。上訴人甲○○係上訴人台
北客運公司所僱用之司機，兩者有僱佣關係，甲○○駕駛上開大客車載運來往乘客，
係屬執行職務之行為，甲○○與台北客運公司對於前開損害應負連帶賠償責任等情，
求為命上訴人應連帶給付被上訴人丁○○一百七十七萬四千八百二十元，連帶給付被
上訴人丙○○一百八十七萬零六百三十九元，連帶給付被上訴人乙○○一百十九萬九
千三百五十二元，連帶給付被上訴人戊○○二百五十九萬三千九百六十三元，並均加
給法定遲延利息之判決（原審判命上訴人連帶給付被上訴人丁○○五十三萬九千零五
十七元本息，丙○○六十四萬三千九百九十元本息，乙○○四十萬五千七百七十三元
本息，戊○○七十二萬四千三百十一元本息，並駁回被上訴人其餘之請求，被上訴人
對其敗訴部分未據聲明不服，已告確定）。
上訴人則以：本件事故非在系爭公車之前方發生，司機甲○○已盡相當之注意，依信
賴原則，應無過失。秦文玲、丁○○、丙○○對損害之發生與有過失。應得減輕或免
除上訴人之賠償責任。另中央健保局支出丁○○、丙○○醫藥費部分，伊不必負擔，
戊○○不得請求扶養費，而應分擔丁○○、丙○○、乙○○之扶養費。泰文玲之喪葬
費部分或過高、或未檢具單據、或提出之單據為私文書，伊否認其真正等語，資為抗
辯。
原審依審理之結果以：本件上訴人甲○○係上訴人台北客運公司公車司機，於八十六
年二月十九日十七時三十五分許，駕駛車牌號碼ＦＥ｜四九八號營業大客車，沿台北
市○○路○段，北向南行駛，至同路段一一六號前公車站牌上下客後起步行駛時，應
注意行車起步前應顯示方向燈，注意前後左右有無行人，並應讓行進中之行人優先通
行及車前狀況，並隨時採取必要之安全措施，依當時情形，並無不能注意之情事，適
行人秦文玲帶領子丙○○（七十七年五月七日生）及女丁○○（七十五年六月十七日
生）沿同路東向西穿越該道路至上址，在未設有行人穿越道亦非禁止穿越之路段穿越
道路時，應注意左右無來車，始可小心迅速穿越，且按當時情形，亦非不能注意，竟
疏未注意，甲○○亦疏未注意前方之行人，致其所駕駛之上開營業大客車左前車身撞
及秦文玲、丙○○、丁○○倒地，秦文玲遭該車左後輪輾壓頭部，當場因頭顱輾軋破
碎變形致死。丙○○則受有左手第五指掌骨骨折、頭部外傷，丁○○亦受有頭部外傷
、頸部扭傷等情，業經臺灣臺北地方法院檢察署檢察官督同法醫師相驗明確，有相驗
屍體證明書、驗斷書、勘驗筆錄診斷證明書及道路交通事故調查報告表、交通事故現
場談話紀錄表等附於刑事卷可憑。按行車起步前應顯示方向燈，注意前後左右有無行
人，並應讓行進中之行人優先通行及注意車前狀況，並隨時採取必要之安全措施；在
未設有行人穿越道亦非禁止穿越之路段穿越道路時，應注意左右無來車，始可小心迅
速穿越，道路交通安全規則第八十九條第五款、第九十四條第三項及第一百三十四條
第五款分別定有明文。上訴人甲○○於右揭時地駕駛ＦＥ｜四九八號營業大客車，應
注意遵守道路交通安全規則第八十九條第五款、第九十四條第三項之規定，且按當時
情形，並無不能注意之情事，竟疏未注意而肇事，致被害人秦文玲、丙○○、丁○○
分別死亡、受傷，為有過失。而被害人秦文玲、丙○○、丁○○應注意遵守道路交通
安全規則第一百三十四條第五款之規定，按當時情形，亦非不能注意，竟疏未注意而
肇事，亦有過失。上訴人甲○○之過失行為與被害人秦文玲之死亡、丙○○、丁○○
之受傷間，有相當因果關係。且本件經原法院刑事庭送請台北市車輛行車事故鑑定委
員會鑑定結果，亦認定上訴人甲○○疏未注意車前狀況為有過失，有該會八十六年十
月三十日北鑑審字第二二七七號鑑定意見書乙份可稽，並經原審調閱刑事卷核閱屬實
，上訴人甲○○刑事部分，並經法院判處有期徒刑拾月確定，有台灣台北地方法院八
十六年度交訴字第二一號、原法院八十六年度交上訴字第一一九號刑事判決可按。上
訴人雖辯稱：依相驗診斷書所載，秦文玲之身體外在有骨折、挫傷或裂傷等傷勢，此
等傷勢，可能係因其遭公車左後輪碾壓時因身體在地上翻滾而一併造成之身體外傷，
非必即係因遭公車車頭撞擊而造成，甲○○就本件車禍事故之發生並無過失云云。惟
查台北市車輛行車事故鑑定委員會八十六年十月三十日北鑑審字第二二七七號鑑定意
見書既已認定「Ａ車左前保險桿擦痕及左側車身有擦痕」，足以證明係上訴人甲○○
所駕公車之左前車角撞及被害人，上開鑑定意見書認定甲○○未注意車前狀況等語，
洵屬正確。上訴人甲○○依當時情形，並無不能注意之情事，竟疏未在起步前注意前
後左右有無行人而致營業大客車左前車身撞及被害人秦文玲、丙○○、丁○○，造成
渠等分別死亡、受傷，被告甲○○顯有過失，況縱認被害人有違規事實，上訴人甲○
○既自稱其自站牌上下客後，剛起步行駛，自應於起步前注意前後左右有無行人，當
有充足之時間可採取適當之措施，以避免發生交通事故之結果，參照最高法院七十四
年台上字第四二一九號判例意旨，上訴人自不得主張信賴原則以圖免責。上訴人辯稱
就本件損害之發生無過失云云，並不足採。被上訴人主張上訴人甲○○有侵權行為之
事實，堪信為真實。查上訴人甲○○係上訴人台北客運公司所僱用之司機，兩者有僱
佣關係，上訴人甲○○駕駛上開大客車載運來往乘客，係屬執行職務之行為，依民法
第一百八十八條及第一百八十四條規定，上訴人甲○○與上訴人台北客運公司對於前
開損害應負連帶賠償責任。茲就被上訴人請求賠償之項目、金額，審酌如次：(一)醫藥
費部分：被上訴人丁○○、丙○○主張因被撞傷，急診住院醫療費用合計分別為一萬
五千三百四十一元、一萬九千三百三十二元，並提出醫療費用收據為證。查丁○○、
丙○○所提之醫療費用收據，確實為一萬五千三百四十一元、及一萬九千三百三十二
元，有上開醫療費用收據附卷可稽。則被上訴人丁○○、丙○○此部分之主張，自屬
有據，應予准許。上訴人雖辯稱：上開單據，丁○○僅支付三千三百二十六元，丙○
○僅支付三千五百七十元，其餘超出部分之費用，係由健保局代為支出，上訴人不必
負擔云云。惟按保險制度，旨在保護被保險人，非為減輕損害事故加害人之責任。保
險給付請求權之發生，係以定有支付保險費之保險契約為基礎，與因侵權行為所生之
損害賠償請求權，並非出於同一原因。後者之損害賠償請求權，殊不因受領前者之保
險給付而喪失，兩者除有保險法第五十三條關於代位行使之關係外，並不生損益相抵
問題。（最高法院六十八年台上字第四二號判例參照。）。上訴人上開抗辯，自不足
採。(二)扶養費用部分：按父母對於未成年之子女，均有撫養之義務，民法第一千一百
十四條、一千一百十五條分別定有明文。被上訴人丁○○、丙○○、乙○○之母即被
害人秦文玲、父即被上訴人戊○○對其均有法定扶養義務；丁○○七十五年六月十七
日生，其母秦文玲被撞死亡時十歲八個月，距成年尚有九年四個月，丙○○七十七年
五月七日生，其母死亡時，距成年尚有十一年七個月，乙○○七十二年八月十三日生
，其母死亡時，距成年尚有六年六個月，被上訴人主張以每人每年扶養寬減額七萬元
為基準，依霍夫曼計算法計算一次給付之金額分別為丁○○五十萬九千四百七十九元
、丙○○六十萬一千三百零七元，乙○○三十五萬九千三百五十二元。上訴人對被上
訴人丁○○、丙○○、乙○○上開扶養費基準金額及其依據均不爭執，惟辯稱：丁○
○、丙○○、乙○○之父即被上訴人戊○○依法亦須負扶養義務，丁○○、丙○○、
乙○○得請求之扶養費用應均為一半云云，依前揭說明，自屬有據。依此計算被上訴
人丁○○、丙○○、乙○○之扶養費損失，依次為二十五萬四千七百四十元、三十萬
零六百五十四元、十七萬九千六百七十六元。至被上訴人戊○○主張自八十五年七月
一日起因工作受傷，致頭部外傷合併腦震盪，時感頭暈而無法外出工作，自己無謀生
能力云云，並未能舉證證明，戊○○此部分扶養費之請求，不能准許。(三)健康損害精
神慰撫金部分：被上訴人丁○○傷勢為頭部外傷、頸部扭傷；丙○○傷勢為左手第五
指掌骨骨折、頭部外傷，有診斷證明書在卷可稽，並為上訴人所不爭執，其健康受損
害，精神上自亦深感痛苦，其請求上訴人賠償慰撫金，自無不合。惟其分別請求五十
萬元，稍嫌過高。經審酌兩造之身分、地位、經濟狀況、被上訴人丁○○、丙○○均
年幼，即受傷害所受之痛苦，及兩造之過失情節等一切情狀，認其等健康上所受之損
害，丙○○傷勢較重，於二十萬元範圍內為有理由；丁○○於十萬元範圍內為有理由
應予准許。逾此範圍之請求，則應駁回。(四)關於死亡精神慰撫金部分：本件被上訴人
乙○○、丁○○、丙○○三人均未成年，本件事故發生時，被上訴人丁○○年僅十歲
又八個月，丙○○八歲又五個月，乙○○十三歲又六個月，均尚屬年幼，即遭喪母之
痛，其精神上之痛苦，難以言喻，其請求上訴人賠償慰撫金，核無不合。經斟酌兩造
之身分、地位、經濟狀況及被上訴人丁○○、丙○○、乙○○正值青春年少，極需家
庭關愛及母親陪伴成長，因其母秦文玲被撞死亡所受之傷痛，其精神慰撫金各在四十
萬元範圍內為有理由。逾此範圍之請求，則不應准許。又被上訴人戊○○主張其與死
者秦文玲鶼鰈情深，中年喪偶，無人陪伴共渡餘生，且須獨立扶養年幼尚未成年之子
女丁○○、丙○○、乙○○，負擔加重，精神上受有極大之痛苦，自堪採信，其請求
上訴人賠償慰撫金，亦無不合。經審酌兩造之身分、地位、經濟狀況、及被上訴人戊
○○所受之痛苦等一切情狀，認以八十萬元為適當，逾此範圍之請求，不能准許。(五)
喪葬費部分：按民事損害賠償事件有關殯葬，係指收殮及埋葬費用而言，其賠償範圍
固應以實際支出之費用為準，惟仍應斟酌被害人當地之習俗、被害人之身分、地位及
生前經濟狀況而定。喪葬費用之支出，應以必要者為限，始得請求賠償。經查戊○○
主張其支出之被害人秦文玲喪葬費用五十七年八千三百六十三元，其中葬儀公司代辦
火葬共支出二十五萬七千二百三十元，業據提出葬儀公司代辦火葬之支出明細表為證
。上訴人雖抗辯被上訴人戊○○所提之收據為私文書，否認其真正云云。惟按「未記
載於準備程序筆錄之事項，於準備程序後行言詞辯論時，不得主張之。但法院應依職
權調查之事項，或主張該事項不甚延滯訴訟，或經釋明非因重大過失不能在準備程序
提出者，不在此限。」民事訴訟法第二百七十六條定有明文。經查上訴人對此部分於
原法院更審前及發回後原審準備程序中均未提出意見，未記載於準備程序筆錄，直至
行言詞辯論時方提出，原審已不及調查，上訴人又未證明有該條但書之情形，應不得
主張之。然代辦火葬支出之明細中，毛巾、訃聞六千元、一千一百元，屬喪家回贈與
祭者奠儀之禮儀，並非喪葬費用。又紙紮靈厝一萬五千四百元核非必要費用，均應扣
除。總計殯葬費用除前開得請求二十三萬四千七百三十元部分應予准許外，其餘部分
之請求，或無單據、或非屬必要，尚難准許。末按損害之發生或擴大，被害人與有過
失者，法院得減輕賠償金額，或免除之，民法第二百十七條第一項定有明文。上訴人
甲○○駕駛營業大客車，未注意車前狀況，被害人秦文玲及被上訴人丁○○、丙○○
穿越道路，未注意左右來車等情節，就車禍之發生，上訴人甲○○過失較重，應負百
分之七十之過失責任，被害人秦文玲、及被上訴人丁○○、丙○○過失情節較輕，應
負百分之三十之過失責任。則被上訴人丁○○得請求金額七十七萬零八十一元之百分
之七十，即五十三萬九千零五十七元。被上訴人丙○○得請求金額九十一萬九千九百
八十六元之百分之七十，即六十四萬三千九百九十元，被上訴人乙○○得請求金額五
十七萬九千六百七十六元之百分之七十，即四十萬五千七百七十三元。被上訴人戊○
○得請求金額一百零三萬四千七百三十元之百分之七十，即七十二萬四千三百十一元
。從而被上訴人之請求上訴人連帶給付金額在上開範圍內及其法定遲延利息部分，自
屬有據，應予准許。逾此部分，尚難准許，爰分別為被上訴人勝訴及敗訴之判決。
(一)發回原審部分：
查關於被上訴人戊○○所據以請求喪葬費之葬儀公司代辦火葬支出明細表為私文書，
上訴人已否認其為真正（見原審訴字卷第二七頁反面、第六九頁反面及第七十頁、第
一一三頁反面及第一一四頁，訴更(一)卷第二三至第二四頁及第九六頁至第九八頁），
自應由被上訴人負舉證之責，本院前次發回意旨已予指明，原審未命被上訴人舉證證
明其真正，且疏未注意上訴人於原審更審前及本院發回後之準備程序中已多次表明對
該收據之意見，竟以上訴人於原審更審前及發回後之準備程序中均未提出意見，至行
言詞辯論時方提出，原審已不及調查，上訴人不得再主張為由，遽為被上訴人有利之
認定，顯有採證認事，核與卷存資料不符之違法。上訴人指摘原判決命其連帶給付被
上訴人戊○○喪葬費用十六萬四千三百十一元本息之敗訴部分（即原審認定被上訴人
戊○○得請求喪葬費用二十三萬四千七百三十元之百分之七十）為不當，求予廢棄，
為有理由。
(二)駁回上訴部分：
原判決其餘命上訴人連帶對被上訴人為給付部分，經核於法並無違背。上訴論旨，係
就原審取捨證據、認定事實之職權行使，指摘此部分原判決不當，求予廢棄，為無理
由。
據上論結，本件上訴為一部有理由，一部無理由，依民事訴訟法第四百七十七條第一
項、第四百七十八條第一項、第四百八十一條、第四百四十九條第一項、第七十八條
，判決如主文。
中      華      民      國    九十一    年      十      月      四      日
                              最高法院民事第二庭
                                  審判長法官  曾  桂  香
                                        法官  劉  延  村
                                        法官  劉  福  聲
                                        法官  黃  秀  得
                                        法官  葉  勝  利
      右正本證明與原本無異
                                              書  記  官
中      華      民            九十一    年      十      月     十五     日
